臺灣彰化地方法院刑事判決　　　　　　　94年度訴字第1132號
公　訴　人　臺灣彰化地方法院檢察署檢察官
被　　　告　乙○○
上列被告因洗錢防制法案件，經檢察官提起公訴（94年度偵字第
4313、4638號），被告於本院準備程序中就被訴事實為有罪之陳
述，經本院合議庭裁定改依簡式審判程序審理，並判決如下：
    主  文
乙○○幫助連續意圖為自己不法之所有，以恐嚇使人將本人之物
交付，處有期徒刑陸月，如易科罰金，以佰元折算壹日。緩刑
年。
    事  實
一、乙○○於民國94年2 月間某日，經由聯合報分類廣告之記載
    ，獲知可憑出租金融機構存摺、提款卡等物取得現款，因其
    當時財務狀況欠佳，乃欲以此種交易方式賺取經濟收入，遂
    撥打前開廣告刊登之電話號碼，聯絡自稱為「蔡先生」之真
    實姓名年籍不詳成年男子，雙方約定以每本存摺每半個月新
    臺幣（下同）三千元之代價，由乙○○提供四個金融機構帳
    戶予「蔡先生」使用。乙○○已預見該名「蔡先生」取得前
    揭物品之目的，係在利用存摺提領金融機構帳戶內之匯入款
    項，因該帳戶所有人名義與實際使用人不同，而可藉此躲避
    員警追查，可供不詳犯罪集團作為恐嚇取財之犯罪工具。惟
    乙○○在不違背其本意之下，竟為圖獲取不法利益，基於幫
    助該犯罪集團成員涉犯恐嚇取財罪行之不確定故意，於94年
    2 月間某日，在臺中市○○○路之匯豐商業銀行前，將其早
    已開立，但已未使用之台新國際商業銀行（下稱台新銀行）
    帳戶（帳號：00000000000000號）、鹿港郵局帳戶（局號：
    000000-0號，帳號：000000-0號）及華南商業銀行、國泰世
    華銀行之不詳帳號帳戶之存摺及提款卡，一併交予「蔡先生
    」及另一名姓名年籍均不詳之成年男子，並當場告知前揭帳
    戶之提款卡密碼，以利「蔡先生」提款使用，乙○○因而當
    場取得出租前揭帳戶之報酬一萬二千元。嗣「蔡先生」所屬
    之犯罪集團成員即基於恐嚇取財之概括犯意，先後於：(1)94
    年2 月22日下午3 時20分許，撥打電話向甲○○宣稱已綁架
    其女兒，需匯款贖人之恐嚇性言語，使甲○○心生畏懼，而
    於同日下午3 時54分許，至臺南縣玉井郵局匯款七萬元至乙○○之上開鹿港郵局帳戶中；(2)於94年2 月28日下午6 時許
    ，撥打電話向陳乙妹宣稱已綁架其女婿，需匯款贖人之恐嚇
    性言語，使陳乙妹心生畏懼，而於同日下午7 時44分、48分
    、51分及53分許，在高雄市○○○路249 號之台新銀行分別
    依指示將二萬三千元、一萬七千元、七千元、一萬二千元共
    四筆金額匯入乙○○之上開台新銀行帳戶中；(3)於94年3 月
    1 日下午7 時許，撥打電話向丙○○宣稱已綁架其孩子，需
    匯款贖人之恐嚇性言語，使丙○○心生畏懼，而於同日下午
    8 時27分許，依指示將三萬元匯入乙○○之上開台新銀行帳
    戶中。嗣經甲○○報警始循線而查知上情。
二、案經被害人甲○○訴由台南縣警察局玉井分局移轉彰化縣警
    察局鹿港分局、高雄市政府警察局新興、前鎮分局移轉移彰
    化縣警察局彰化分局報請臺灣彰化地方法院檢察署檢察官偵
    查起訴。
    理  由
一、本件被告乙○○於準備程序中，先就上開犯罪事實為有罪之
    陳述，且所犯係死刑、無期徒刑、最輕本刑為三年以上有期
    徒刑以外之罪，經本院合議庭依刑事訴訟法第273 條之1 第
    1 項之規定，裁定由法官一人獨任進行簡式審判程序，先此
    敘明。
二、上揭事實，業據被告乙○○於本院審理中坦承不諱，核與被
    害人甲○○、陳乙妹、丙○○指訴情節相符，並有郵政國內
    匯款執據、以局號帳號查詢客戶基本資料、查詢帳戶最近交
    易資料、台新銀行94年3 月29日台新作集字第9402700 號函
    及隨函檢附之客戶基本資料查詢、開戶契約書及被告之身分
    證影本、台新銀行ＡＴＭ交易歷史紀錄查詢、通聯調閱查詢
    單各一份附卷可稽。另按刑法第13條所稱之故意本有直接故
    意（確定故意）與間接故意（不確定故意）之別，條文中「
    行為人對於構成犯罪之事實，明知並有意使其發生者」為直
    接故意，至於「行為人對於構成犯罪之事實，預見其發生而
    其發生並不違背其本意者」則屬間接故意；又間接故意與有
    認識的過失（又稱疏虞過失）之區別，在於二者對構成犯罪
    之事實雖均預見其能發生，但前者對其發生並不違背其本意
    ，後者則確信其不發生。而金融機構帳戶之申請甚為簡易方
    便，如係基於正當用途而有使用帳戶之必要，通常需用人得
    以自己名義申請辦理即可，本無假手他人之必要，更無須以
    一萬二千元代價作為要求他人提供存摺帳戶對價之理。倘該
    名「蔡先生」非將被告提供之存摺帳戶作為犯罪所得存提進
    出及其他不法之用途，豈須隱匿自己真實姓名而向被告收購
    存摺帳戶供己使用？又被告率將自己所有存摺帳戶交予他人
    使用，且與該名男子相識不深，衡之常情，如此乖離常態之
    交易行為，就一般具有相當社會經驗之人而言，當可輕易預
    見該人收購存摺係供作非法使用。再者，蒐集他人存摺帳戶
    作為被害人匯入款項之交易媒介，用以隱匿真正犯罪者身分
    及資金流向之犯罪模式，多係用於俗稱擄鴿或擄車勒贖、恐
    嚇取財或詐欺犯罪，此乃一般使用人頭帳戶常見之非法利用
    類型，復經大眾傳播媒體再三披露，被告亦無從諉為不知。
    則該名「蔡先生」於取得被告提供之存摺帳戶後，嗣經用於
    恐嚇取財之不法用途，此一犯罪手法仍未逸脫於被告幫助他
    人犯罪意思之外，即屬被告所預見。況被告自承知道提供存
    摺帳戶予他人，縱他人可能作為上開犯罪用途，其亦無法管
    理控制（參本院審判筆錄第5 頁），又容任該項犯罪行為之
    繼續實現，毫無積極取回前揭物品或其他主觀上認為不致發
    生該項犯罪結果之確信，足徵前揭犯罪行為自仍不違其本意
    ，被告應具有幫助他人恐嚇取財犯罪之間接故意。綜上所陳
    ，本案事證已臻明確，被告犯行至堪認定。
三、按以恐嚇使人將物交付，有時固亦含有詐欺性質，但與詐欺
    罪之區別，則在有無施用威嚇，使人心生畏懼之情形為斷。
    又恐嚇罪質，非不含有詐欺性，其與詐欺罪之區別，係在行
    為人對於被害人所用之手段，僅使其陷於錯誤者，為詐欺，
    使發生畏懼心者，為恐嚇，最高法院28年上字第1238號、30
    年上字第668 號判例意旨可資參照。是詐欺取財罪與恐嚇取
    財罪，所保護之法益雖均為財產法益，並均附隨保障財產處
    分之自由法益，且雖均以行為人「意圖為自己或第三人不法
    之所有」，及「使人交付財物」為構成要件，然細究立法者
    所制定之條文內涵，其所保護財產處分之自由法益仍有層次
    上之差異，其所不同者，即為「行為人之行為及因此造成被
    害人產生何種心理影響而決定交付財物」，此亦為區別詐欺
    取財與恐嚇取財之判斷核心；倘行為人係單純施以詐術，而
    被害人依其充分之自由意識（不涉及被害人是否有足夠之知
    識及資訊可參考）判斷後仍陷於錯誤，致自願性的決定交付
    財物，即屬詐欺取財；反之，倘行為人係以使被害人心生畏
    懼以壓制其自由意識之方式（不論手段是否涉及欺騙），使
    被害人在恐懼之心理強制下不得已而交付財物，即屬恐嚇取
    財。是本件「蔡先生」所屬之犯罪集團以「被害人有家人遭
    綁架，需匯款贖人」之言語通知被害人，其所稱內容雖非真
    實，但其目的顯然係以此一恐嚇性之言語內容，使被害人心
    生畏懼而壓制其自由決定之意識，不得不交付財物，應屬恐
    嚇取財無疑。次按連續幫助與幫助連續原屬有別，如基於概
    括犯意，多次幫助他人犯罪，為連續幫助；如以一幫助行為
    ，幫助他人連續犯罪，則為幫助連續，就幫助犯言，僅有一
    次之犯罪行為（最高法院86年度臺上字第5680號、87年度臺
    上字第3865號判決參照）。查「蔡先生」所屬之犯罪集團先
    後於前開犯罪事實所載之時間，連續多次恐嚇被害人甲○○
    、陳乙妹、丙○○，致渠等心生畏懼而交付財物，為連續犯
    ，而被告僅交付存摺、提款卡及告知提款卡密碼予「蔡先生
    」，雖並未參與上開犯罪之構成要件行為，然其顯係以幫助
    他人犯罪之意思，實施恐嚇取財構成要件以外之行為，且其
    以前開一交付存摺、提款卡及告知提款卡密碼之幫助行為，
    幫助「蔡先生」所屬之犯罪集團犯前開連續恐嚇取財犯行，
    自應構成幫助連續恐嚇取財之犯罪。
四、核被告所為，係犯刑法第30條第1 項前段、第346 條第1 項
    之幫助恐嚇取財罪。公訴人起訴書雖認「蔡先生」所屬之犯
    罪集團係犯常業詐欺罪嫌，而被告係犯洗錢防制法第9 條第
    2 項之洗錢罪，惟揆諸前揭說明，「蔡先生」所屬之犯罪集
    團係犯恐嚇取財罪，而恐嚇取財罪並非洗錢防制法第3 條所
    稱之重大犯罪，被告之行為尚未能論以洗錢防制法第9 條第
    2 項之洗錢罪，公訴意旨此部分即有未洽，惟起訴書所指被
    告出租帳戶幫助他人犯罪之基本社會事實與本院認定之基本
    社會事實同一，起訴法條應予變更。又被告係幫助他人實施
    恐嚇取財罪，應依刑法第30條第2 項之規定，按恐嚇取財正
    犯之刑減輕之。另被告雖同時交付其所有之其他華南商業銀
    行、國泰世華銀行之不詳帳號帳戶之存摺及提款卡等物，惟
    既無證據證明該收購帳戶之犯罪集團成員亦將上開二個帳戶
    供作犯罪之用，基於幫助犯從屬正犯罪刑原則，自毋庸就此
    部分再予論罪，附此敘明。爰審酌被告僅因個人經濟困難，
    一時貪圖小利而提供存摺、提款卡等物予他人犯罪使用，造
    成遭受恐嚇之人追查贓款及實際犯罪行為人發生阻礙，對於
    社會治安仍具有相當之危害性，惟所得利益僅一萬二千元，
    及其犯罪動機、目的、手段、於本院審理中尚能坦承犯行之
    態度、具有高中肄業學歷之智識程度等一切情狀，量處如主
    文所示之刑，併諭知易科罰金之折算標準，以示懲儆。又被
    告前未曾受有期徒刑以上刑之宣告，有臺灣高等法院被告前
    案紀錄表一紙在卷可按，且其目前已有正常工作（參卷附之
    員工在職證明書），其經此教訓，當知警惕，應無再犯之虞
    ，本院審酌上情，認主文所宣告之刑，以暫不執行為宜，爰
    併宣告緩刑三年，以啟自新。
據上論斷，應依刑事訴訟法第273 條之1 第1 項、第299 條第1
項前段、第300 條，刑法第30條第1 項前段、第2 項、第346 條
第1 項、第41條第1 項前段、第74條第1 款，罰金罰鍰提高標準
條例第1 條前段、第2 條，判決如主文。
本案經檢察官楊忠城到庭執行職務。
中　　華　　民　　國　　94　　年　　8 　　月　　15　　日
                  刑事第一庭    法  官  吳永梁
以上正本證明與原本無異。
如不服本判決，應於判決送達後10日內，向本院提出上訴狀（須
附繕本）。
告訴人或被害人對於判決如有不服具備理由請求檢察官上訴者，
其上訴期間之計算係以檢察官收受判決正本之日期為準。
中　　華　　民　　國　　94　　年　　8 　　月　　18　　日
                                書記官  陳美敏
附錄論罪科刑法條：
中華民國刑法第30條
幫助他人犯罪者，為從犯。雖他人不知幫助之情者，亦同。
從犯之處罰，得按正犯之刑減輕之。
中華民國刑法第346條
意圖為自己或第三人不法之所有，以恐嚇使人將本人或第三人之
物交付者，處6 月以上5 年以下有期徒刑，得併科1 千元以下罰
金。
以前項方法得財產上不法之利益，或使第三人得之者，亦同。
前二項之未遂犯罰之。
